臺北高等行政法院判決　　　　　　　　　　　　　　　九十二年度訴字第六七二號
　　　　　　　　　　　　　　　.
　　原　　　告　中華票券金融股份有限公司
　　代　表　人　甲○○
　　訴訟代理人　邱雅文律師
　　複　代理人　丙○○律師
　　被　　　告　財政部臺北市國稅局
　　代　表　人　張盛和（局長）
　　訴訟代理人　乙○○
右當事人間因營利事業所得稅事件，原告不服財政部中華民國九十二年一月二十三日
台財訴字第０九一００五六五二九號訴願決定，提起行政訴訟，本院判決如左：
    主　　　文
訴願決定及原處分關於前手債券利息扣繳稅款抵減應納稅額、股東可扣抵稅額帳戶部
分均撤銷。
原告其餘之訴駁回。
訴訟費用由原告負擔貳分之壹，餘由被告負擔。
　　事　　　實
一、事實概要：原告八十七年度營利事業所得稅結算申報，對被告核定其他費用項下
    之買賣票券損失、尚未抵繳之扣繳稅款及股東可扣抵稅額帳戶等項，表示不服，
    申經復查結果，未獲准變更，提起訴願，亦遭決定駁回，遂向本院提起行政訴訟
    。
二、兩造聲明：
　(一)原告聲明：
　　1.訴願決定、復查決定暨原處分均撤銷。
    2.訴訟費用由被告負擔。
　(二)被告聲明：
　　1.駁回原告之訴。
　　2.訴訟費用由原告負擔。
三、兩造之爭點：
    1.系爭買賣短期票券損失三０、九三三、八八三元是否應列為營利事業損失？
    2.原告前手債券利息扣繳稅款是否可抵減原告該年度之應納稅額？
    3.被告調整原告之股東可扣抵稅額帳戶部分，有無錯誤？
  (一)原告主張之理由：
    1.前手息部分：
      按依財政部證券與期貨管理委員會核准之台北市證券商業同業公會證券商營
        業處所買賣有價證券業務規則（以下簡稱業務規則，屬行政命令）第六十條
        「債券之買賣均採除息交易。成交日止賣方『應得之利息』，由買方併同『
        成交價金』給付賣方。前項利息之計算，以本期起息日起算至成交日止，按
        實際天數計之。」。又依業務規則制定之財團法人中華民國證券櫃檯買賣中
        心證券商營業處所債券附條件買賣交易細則（以下簡稱交易細則）第六條規
        定「債券附條件買賣之標的於買還日前，其所有權歸屬於甲方。」、第八條
        規定「債券附條件買賣均採除息交易，其成交日止賣方『應得之利息』，由
        買方併同『成交價金』給付賣方。前項利息之計算，以本期起息日起算至成
        交日止，按實際天數計。」。查在此種除息交易架構下，交易時，買方視為
        代墊付債券利息予賣方（賣方應得利息），買方持有至兌息時，發行人付給
        買方之全期債券利息，其所有權當然歸屬於買方。此自法律及會計上均無疑
        義，不可能發生如被告所言歸墊之利息仍為前手所有之結果。
      次按依現行法令，於債券採除息交易方式為買賣時，係「以付息時之持票人
        為納稅義務人，就全部利息一次扣繳所得稅。」，此為財政部六十四年台財
        稅字第三六四四０號函所明定，而該函釋係承財政部六十二年台財稅字第三
        八六一九號函釋而為之特定規定，其適用範圍包括買賣斷及附買回交易，此
        亦為被告所堅持之立場。財政部六十四年九月四日以台財稅字第三六四四０
        號函釋：「以付息時之持票人為納稅義務人（記名式者為最後記名之人）就
        全部利息一次扣繳所得稅；並根據持票人之身分證明，依法填報扣繳憑單。
        」，被告亦自始主張在兩付息日問，後手買入債券並無應就被告所謂之前手
        息辦理扣繳之義務，而且自承後手買進債券並無扣繳義務，被告亦從未主張
        債券買賣後手應負扣繳義務。至於營利事業之買方（即兌息人），依財政部
        七十五年七月十六日台財稅字第七五四一四一六號函之規定，應按債券持有
        期間，依債券之面值及利率計算利息收入，此亦被告所規定，從未變動。是
        於現行稅法規定及債券交易方式下，原告兌領之債券利息，當然全部屬於原
        告所有，亦以全部利息額作為基礎由付息機構扣繳稅款，其扣繳稅款自亦全
        部屬於對原告所為之扣繳稅款，應由原告用以抵繳當年度各類所得結算營利
        事業所得稅（或申請退還）。被告謂原告兌領之債券利息中有所謂之前手利
        息，其中原告被扣繳之稅款中有所謂之前手利息扣繳稅款云云，自非有據。
      又按被告引用所得稅法第七十一條第二項但書據以主張無納稅即無利用扣繳
        稅款之權利云云。第按該項規定係指個人如有被扣繳之稅款，但當年度如未
        依同條第一項辦理全年綜合所得總額之結算申報時，則喪失申請退還扣繳稅
        款或扣抵稅款之權利。所得稅法第七十一條第二項但書所定個人未辦理綜合
        所得稅結算申報者，即無申請退還扣繳稅款之權利之規定，與本件完全無關
        至明。然被告竟以該條（所得稅法第七十一條第二項但書）之規定作為證券
        交易商（非個人）未申報所得者不得享有申請退還扣繳稅款及扣抵稅額之法
        律依據，認事用法，顯有違誤。
      再按「憲法第十九條規定人民有依法律納稅之義務，固係指人民有依據法律
        所定之納稅主體、稅目、稅率、納稅方法及納稅期間等項而負納稅義務之意
        ，然課人民以繳納租稅之法律，於適用時，該法律所定之事項若權利義務相
        關連者，本於法律適用之整體性及權利義務之平衡，當不得任意割裂適用。
        ．．．」，業經司法院釋字第三八五號解釋在案。又「納稅義務人有左列各
        類所得者，應由扣繳義務人於給付時，依規定之扣繳率或扣繳辦法，扣取稅
        款，並依第九十二條規定繳納之：一、．．．二、機關、團體、事業或執行
        業務者所給付之薪資、利息．．．。」，復為行為時所得稅法第八十八條所
        明定。故利息所得者，應由扣繳義務人於給付時，扣取稅款，並將所扣稅款
        向國庫繳納；另依同法第七十一條第一項前段、第九十九條及第一百條之規
        定，扣繳稅款於結算申報時當可用以抵繳應納稅額；此為義務與權利相互關
        連之規定，不容割裂適用。再財政部六十四年九月四日台財稅第三六四四０
        號函釋「主旨：中央政府建設公債甲種債票之利息，應由付息機構於付息時
        ，按照所得稅法第八十八條、第八十九條、第九十二條及各類所得扣繳率表
        等規定，扣繳利息所得稅款，並以付息時債票持有人為納稅義務人，向稽徵
        機關填報扣繳憑單，並依同法第九十四條規定，將扣繳憑單填送納稅義務人
        。說明：二、本債票無論曾否轉讓，均應由付息機構，以付息時之持票人為
        納稅義務人（記名式者為最後記名之人）就全部利息一次扣繳所得稅；並根
        據持票人之身分證明，依法填報扣繳憑單。納稅義務人為中華民國居住之個
        人或營利事業者，應將該項利息所得，依法合併當年度所得申報所得稅。」
        ，本件原告為系爭債券付息時之持票人，因財政部六十四年九月四日台財稅
        第三六四四０號函釋，遭強制課以系爭全部利息扣繳稅款之義務，既依法律
        之形式；而於結算申報時，被告竟主張原告雖被扣繳系爭稅款但非實際納稅
        義務人，否准扣繳稅款抵繳應納稅額之權利。被告對於同一系爭所得，權利
        義務相關連之事項，而為不同認定，並均以不利於原告者為其準據，顯然割
        裂適用法律，揆諸司法院釋字第三八五號解釋及說明，顯係違法。
      另按「涉及租稅事項之法律，其解釋應本於租稅法律主義之精神：依各該法
        律之立法目的，衡酌經濟上之意義及實質課稅之公平原則為之。．．．」，
        亦經司法院釋字第四二０號解釋在案。上開解釋固然肯定實質課稅原則在稅
        法之適用，但亦闡明在適用上仍應嚴守租稅法律主義。又「納稅義務人應於
        每年二月二十日起至三月底止，填具結算申報書，向該管稽徵機關，申報其
        上一年度內構成綜合所得總額或營利事業收入總額之項目及數額，以及有關
        減免、扣除之事實，並應依其全年應納稅額減除暫繳稅額、尚未抵繳之扣繳
        稅額及可扣抵稅額，計算其應納之結算稅額，於申報前自行繳納。但短期票
        券利息所得之扣繳稅款，不得減除。」，為行為時所得稅法第七十一條第一
        項所明定（現行法於同條項但書增列「營利事業獲配股利總額或盈餘總額所
        含之可扣抵稅額」，不得減除）。故扣繳之稅款，除所得稅法第七十一條第
        一項但書所列舉或法律別有規定者外，可於結算申報時，抵繳應納稅額。是
        則本於租稅法律主義之精神，扣繳稅款既為公法上明定納稅義務人之租稅抵
        稅權，除法律別有規定外，自不得以實質課稅為由，否准納稅義務人抵繳應
        納稅額。本件原告從事系爭債券附條件買回之交易，為付息時之債票持有人
        ，依財政部六十四年九月四日台財稅第三六四四０號函謂「．．．應由付息
        機構於付息時，按照所得稅法第八十八條、第八十九條、第九十二條．．．
        扣繳利息所得稅款，並以付息時債票持有人為『納稅義務人』．．．」，上
        開規定既已肯認原告為所得稅法第八十八條之納稅義務人，即非營利事業所
        得稅查核準則第九十條第三款所指扣繳他人之所得稅款者；況所得稅法又無
        除外規定，自應可用以抵繳應納稅款。被告以實質課稅為由，否定原告為實
        際納稅義務人，進而否准原告之租稅抵稅權，添加法律所無之限制，違反租
        稅法律主義，尤非適法。綜上所述，原處分及訴願決定違反所得稅法第二十
        四條第一項、第三十八條、第七十一條第二項但書、第八十八條第一項、第
        八十九條第一項、第九十二條第一項、第九十九條、第一百條第一項、第一
        百十條及第一百十四條及營利事業所得稅查核準則第九十條第三款暨民法第
        二百九十五條第一、二項、第三百十二條、第三百四十五條第一項、第三百
        四十八條第二項、第七百十九條及第七百二十條第一項之規定，自應撤銷。
    2.短期票券交易損失認列部分：
      按財政部七十年一月二十九日台財稅第三０七六三號函釋規定營利事業購入
        短期票券，如未到期前出售予票券金融公司發生之損失，可作該事業當年度
        之損失處理。故歷年來票券公司買賣短期票券發生之損失，均得列為當年度
        損失處理，稅捐機關概予核定，逾二十年之久未變。惟財政部於八十七年七
        月二十三日以台財稅第八七一九五四八０一號函釋謂：「營利事業購入短期
        票券，在未到期前出售發生之所得，依本部六十九年八月二十五日台財稅第
        三七一一四號函規定，並不發生繳納所得稅問題，亦免予併計營利事業所得
        額；其在未到期前出售發生之損失，亦不得列為費用或損失，於計算營利事
        業所得額時減除。」，變更財政部七十年一月二十九日台財稅第三０七六三
        號函釋之見解。
      查財政部六十九年八月二十五日台財稅第三七一一四號函釋係規定營利事業
        購入短期票券，未到期前出售所取得之利息收入，毋須扣繳稅款，亦免併計
        當期營利事業所得額課稅。其意義即短期票券之課稅，以票券到期付息時最
        後一手持票人為課稅主體，由扣繳義務人就票券發行日至到期日期間利息所
        得扣繳稅款；至於未到期前（前手）出售發生之所得，後手對之毋須扣繳稅
        額，前手亦不必將之申報併計當期營利事業所得稅。細繹該函令意旨，並未
        規定買賣短期票券發生之損失，不得列為費用或損失。因此，財政部七十年
        一月二十九日台財稅第三０七六三號函釋規定未到期前出售短期票券之損失
        可列為損失處理，僅屬對於財政部六十九年八月二十五日台財稅第三七一一
        四號函釋之補充說明，前後一貫。詎事隔約二十年後，財政部變更立場，以
        八十七年七月二十三日台財稅第八七一九五四八０一號函釋，就財政部六十
        九年八月二十五日台財稅第三七一一四號函釋做「全有對全有；全無對全無
        」之推論（即認為如所得全部應課稅，則損失全部可認列；反之，如所得全
        部不課稅，則損失全部不認列）。惟此種推論方法，依法無據。蓋稅捐法令
        乃國家為體現財經政策而制定。國家為特別獎勵某種經濟行為，自得為不對
        稱之稅賦規定。反之，國家如特別限制某種經濟行為，亦得為不對稱之稅賦
        規定。例如所得稅法第四十二條規定轉投資收入免稅，但營利事業所得稅查
        核準則第九十九條則規定投資損失已實現者可以認列。由此可見被告所為如
        財政部六十九年八月二十五日台財稅第三七一一四號函釋規定到期前出售短
        期票券之所得免稅，則到期前出售短期票券之損失當然不得認列的推論方法
        並不正確。依上說明，財政部八十七年七月二十三日台財稅第八七一九五四
        八０一號函釋基於財政部六十九年八月二十五日台財稅第三七一一四號函釋
        所為對稱式之推論，顯然無法律上之依據。
      按所得稅法第三十八條之規定，營利事業之損失，除法律有明文規定不得認
        列外（即經營本業及附屬業務以外之損失，或家庭費用，及各種稅法規定之
        滯報金、怠報金、滯納金及各項罰鍰不得認列為費用或損失），否則均應准
        予認列為費用或損失。故如立法政策上認有相反限制之必要者，因涉及人民
        財產權益，依法律保留原則，應修改法律，政府不得以行政命令為相反之規
        定。查所得稅法對於短期票券交易發生之損失既無明文規定不得認列，且所
        得稅法第二十四條第二項僅規定短期票券之利息所得不計入營利事業所得額
        ，但未如所得稅法第四條之一及第四條之二，明定交易損失不得自所得額中
        減除，益可見立法原意並無不許認列為損失。被告依財政部與母法相反之函
        釋所為核定，顯然牴觸母法，更有違憲之嫌。
      查短期票券依所得稅法第十四條第四款第三目第二段之規定，係採分離課稅
        ，故短期票券之利息所得並非免稅。所得稅法第二十四條第二項之規定非屬
        免稅或停徵稅賦之規定，而僅為簡化稽徵流程之分離課稅之規定。假設短期
        票券利息一律免稅（實際未免），即如同證券交易或期貨交易一樣停徵所得
        稅，則在各該情形下之交易損失不得認列，尚屬合情合理（但在修法前仍非
        合法）。惟實際上，兌息時之持票人應依法被扣繳，以被扣繳稅款當作該部
        分所得之全部應納稅額負擔稅款，則當然可申報營業費用損失。此與所得稅
        法第十四條之一及第十四條之二的情形，完全不負擔稅負（包括不必被扣繳
        稅款），故不許認列費用損失，以示公允之情形不同。在短期票券交易，最
        後一手就所獲得之利息係以分離課稅方式納稅，其損失費用依法應可認列。
        而在實務上，短期票券在到期前之買賣，後手均有對前手預扣按截至轉讓日
        前之擬制利息額之擬制扣繳稅額（例如買賣價格為十一萬元，其中一萬元為
        截至買賣日擬制之利息，則後手（買方）會預扣該部分之擬制扣繳稅額一千
        元）。就此意義言，前手之所得中，並非無實質之稅捐義務（即實際上被分
        離課稅十％）。因此，縱採對稱式推論，前手因買賣實際上有被扣留稅款，
        則受有損失時，亦應准予認列，併予說明。綜上所述，短期票券交易損失既
        係所得稅法所稱之營業損失，又無同法第三十八條所定不得列為費用或損失
        之情形，自應依同法第二十四條第一項准予認列（除非短期票券被認為係證
        券交易法所規範之證券而適用所得稅法第四條之一，但依現行法，短期票券
        並非應課證券交易所得稅之證券）。被告認有高於一切成文法律之衡平法則
        ，即認為凡不認列所得即一律不准認列損失，並認為本件如准予認列損失確
        失公平云云。被告此項以衡平法則凌越成文法律之主張既無法律依據，尤違
        租稅法定主義，自非可採。
    3.八十七年度股東可扣抵稅額帳戶變動明細申報部分：
      關於結算應納稅額部分：被告對於原告八十七年度股東可扣抵稅額帳戶變動
        明細申報，以原告八十七年度買賣票券損失三０、九三三、八八三元不得列
        為費用或損失，致結算應納稅額核定增為一七九、０四二、三０七元。惟被
        告關於買賣票券損失三０、九三三、八八三元不得認列為損失或費用之核定
        ，依前述之說明，係屬違法之核定，故買賣票券損失三０、九三三、八八三
        元仍得認列為損失或費用，結算應納稅額仍應為原申報之一七一、三０八、
        八三七元。
      關於扣繳稅額部分：被告對於原告八十七年度股東可扣抵稅額帳戶變動明細
      　申報，以原告八十七年度已到期債券之價款中屬於所謂前手利息所得之扣繳
      　稅款，為原告購入債券之成本，將扣繳稅額一０七、六０二、０三五元轉入
      　債券成本項下查核，不得抵退，致扣繳稅額減為七四、六五七、一二一元。
      　惟被告關於尚未抵繳之債券利息扣繳稅款一０七、六０二、０三五元為原告
        購入債券之成本，轉入債券成本項下查核，不得抵退之核定，依前述之說明
        ，係屬違法之核定，故原告仍得就尚未抵繳之債券　利息扣繳稅款一０七、
        六０二、０三五元申請抵退稅，扣繳稅額仍應為原申報之一八二、二五九、
        一五六元。
　(二)被告答辯之理由：
    1.其他費用項下買賣票券損失部分：
      按「營利事業所得之計算，以其本年度收入總額減除各項成本費用、損失及
        稅捐後之純益額為所得額。營利事業有第十四條第一項第四類利息所得中之
        短期票券利息所得，除依第八十八條規定扣繳稅款外，不計入營利事業所得
        額。」，為所得稅法第二十四條所明定。
      本件原告係從事國庫券、銀行可轉讓定期存單、銀行承兌匯票、商業本票、
        各種公債之買賣暨商業本票之承銷、保證及簽證等業務。八十七年度營利事
        業所得稅結算申報，於其他費用項下列報買賣票券損失三０、九三三、八八
        三元。被告初查以原告列報營業收入雖含買賣短期票券利益一、一八九、三
        一三、七五四元，惟於計算課稅所得時，業已自全年所得減除，否准認列買
        賣票券損失三０、九三三、八八三元。原告不服，主張按財政部七十年一月
        二十九日台財稅第三０七六三號函釋意旨，營利事業購入短期票券，如未到
        期前出售予票券金融公司發生之損失，可作為當年度之損失；財政部八十七
        年七月二十三日台財稅第八七一九五四八０一號函釋，係就財政部六十九年
        八月二十五日台財稅第三七一一四號函所為之反面推論，依法無據云云。申
        經被告復查決定以，查財政部七十年一月二十九日台財稅第三０七六三號函
        並未編入財政部稅制委員會七十六年版之所得稅法令彙編，依財政部七十六
        年五月六日台財稅第0000000函釋：「凡在七十五年十二月三十一日
        前頒發之所得稅釋示函令，未予編入本彙編者，自七十六年六月十日起，一
        律不再援引適用」，是本件尚無該函釋之適用。次查所得稅法第二十四條第
        二項規定，短期票券利息所得採分離課稅，不併入營利事業所得額，是相對
        因未到期前出售短期票券發生之損失，亦不應列為費用或損失，併入所得稅
        法第二十四條第一項營利事業所得額之計算減除，方符法理。又查首揭所得
        稅法既規定短期票券利息所得分離課稅，不計入營利事業所得稅，如買賣票
        券損失准予計入營利事業所得額中減除，不僅有失立法原意，並造成侵蝕稅
        源及課稅不合理現象。且查原告本年度列報營業收入雖含買賣票券利益一、
        一八九、三一三、七五四元，惟於計算課稅所得時，業已自全年所得減除，
        是被告否准認列買賣票券損失三０、九三三、八八三元，核與首揭所得稅法
        規定，並無不合等由，駁回其復查。原告復執前詞提起訴願，經財政部持與
        被告相同之論見，駁回其訴願。茲原告仍執陳詞爭執，自難謂有理由。
    2.尚未抵繳之扣繳稅款部分：
      按「本法稱納稅義務人，係指依本法規定，應申報或繳納所得稅之人。」、
        「前條各類所得稅款，其扣繳義務人及納稅義務人如左：一、．．．二、薪
        資、利息．．．；納稅義務人為取得所得者。」、「納稅義務人應於每年二
        月二十日起至三月底止，填具結算申報書，向該管稽徵機關，申報其上一年
        度內構成綜合所得總額或營利事業收入總額之項目及數額，以及有關減免、
        扣除之事實，並應依其全年應納稅額減除暫繳稅額及尚未抵繳之扣繳稅額，
        計算其應納之結算稅額，於申報前自行繳納。」、「納稅義務人每年結算申
        報所得額經核定後，稽徵機關應就納稅義務人全年應納稅額，減除暫繳稅額
        、未抵繳之扣繳稅額、可扣抵稅額及申報自行繳納稅額後之餘額，填發繳款
        書，通知納稅義務人繳納。．．．」，復為所得稅法第七條第四項、第八十
        九條第一項第二款、第七十一條及第一百條前段分別定有明文。因此，有取
        得利息所得者，即為納稅義務人，應主動申報利息所得，如符合扣繳稅額抵
        繳應納稅款之規定者，即可抵繳稅款，不以是否取得扣繳憑單為要件。則所
        得稅法有關利息所得，得以扣繳稅額抵繳應納稅款者，係以依所得稅法規定
        ，應申報或繳納利息所得稅之納稅義務人而言；換言之，得為扣繳稅額抵繳
        應納稅款之對象為應將利息所得申報、繳納所得稅，為承擔納稅義務者為限
        ；反之，如未申報利息所得，而未繳納利息所得稅者，則無扣繳稅額抵繳應
        納稅款之適用，此為當然之解釋。至於第三人取得利息所得部分，是否得抵
        繳應納稅款，核與納稅義務人無關，縱令事實上係由納稅義務人代繳稅款，
        並不能因此變更公法上納稅義務之主體。是該項利息所得之扣繳稅款，僅能
        由該之第三人依法抵繳之，其代繳稅款之納稅義務人，自無以自己名義請求
        抵繳稅款之權利。
      次按六十四年五月三十一日公布施行之「中央政府建設公債發行條例」第六
        條規定：「本公債分為甲、乙兩種。甲種公債利息所得，不免繳所得稅；乙
        種公債利息所得，免繳一部或全部所得稅，由財政部審酌發行時全部狀況擬
        訂，報行政院核定。」，財政部鑑於過去發行乙種國庫券時，如在一年中有
        轉手多次者，依財政部（六二）台財稅第三八六一九號函釋，係由中央銀行
        將個別分段持有之資料移送財稅資料處理中心，憑以計算各人之所得憑以課
        稅之情形，增加稽徵機關執行之困難，亦無法辦理扣繳。財政部為簡化稽徵
        作業及扣繳手續，遂於六十四年九月一日依上開條例發行甲種公債第一期債
        票十六億時，以六十四年九月四日台財稅第三六四四０號函釋：「本債票無
        論曾否轉讓，均應由付息機構，以付息時之持票人為納稅義務人（記名式者
        為最後記名之人）就全部利息一次扣繳所得稅；並根據持票人之身分證明，
        依法填報扣繳憑單。納稅義務人為中華民國居住之個人或營利事業者，應將
        該項利息所得，依法合併當年度所得申報所得稅。」就中央政府建設公債甲
        種債票利息，改以付息時之債票持有人就全部利息一次扣繳所得稅，與所得
        稅法第八十八條、八十九條、第九十二條規定不牴觸。
      再按一般公債、公司債、金融債券等因載有約定之利率，債券持有人依民法
        第六十九條、第七十條規定，對於此項約定利息按權利存續期間之日數，取
        得其法定孳息。此項利息未獲支付前，如將債券讓售，依同法第二百九十五
        條前段規定，推定其隨同原本移轉於受讓人，債券原持有人因而經由買賣價
        金取得是項利息收益。因此，債券之買賣，如係於該債券之付息日為之，讓
        售價格之認定，尚不生何疑義；若於兩付息日間為之，其買賣價格中實已包
        括兩部分，一為取得債券所支付之對價，另一為未屆付息日該債券法定利息
        請求權之讓與價金。惟由於買賣債券之交易所得停徵，「利息所得」與「證
        券交易所得」如未明確劃分，除將造成原持有人之法定利息收益，將誤為證
        券交易所得免稅外，並將增加債券利息兌領人之利息所得，造成課稅錯誤。
        財政部乃於七十五年七月十六日以台財稅第七五四一四一六號函釋：「營利
        事業或個人買賣國內發行之公債、公司債及金融債券，買受人若為營利事業
        ，可由該事業按債券持有期間，依債券之面值及利率計算之『利息收入』，
        如其係於兩付息日間購入債券並於取息前出售者，則以售價減除其購進該債
        券之價格及依上述計算之利息收入後之餘額作為其證券交易損益。買受人若
        為個人，因個人一般多未設帳，應一律以其兌領之利息金額併入其當期綜合
        所得稅課徵。」闡明營利事業應按實際情形列報利息收入，其債券賣出時超
        過購進價格及利息收入後之餘額為證券交易損益；並附帶說明個人因未設帳
        ，應一律以兌領之利息併入其綜合所得稅課稅，符合所得稅法課稅公平之原
        則。因此，所謂債券「前手息」，乃為區分債券利息兌領人所持有債券期間
        申報所得之利息，及非持有（即其前手持有）期間，未申報所得之債券利息
        ，而予分野界定之名詞。依上開函釋可知，前手息所得者如為營利事業者，
        應按其持有債券期間，計算利息所得課徵營利事業所得稅；惟前手息所得者
        如為個人者，因前手個人既未設帳又無扣繳憑單歸課資料，其不列入綜合所
        得稅結算申報，稽徵機關亦未予核課其綜合所得稅；營利事業如係債券利息
        兌領人，僅按其持有債券期間，計算利息所得課徵營利事業所得稅，依前開
        所得稅法規定，亦僅就申報利息所得範圍內之扣繳稅額抵繳應納稅款，其未
        持有債券期間之其餘利息（即前手息），認非屬該營利事業之利息所得，毋
        庸申報，不課徵營利事業所得稅，因此而生之前手息扣繳稅款，自不在扣繳
        稅額抵繳應納稅款之列。
      另按原告本年度營利事業所得稅結算申報，列報尚未抵繳之扣繳稅額一八二
        、二五九、一五六元。被告初查依原告簽證之王金山會計師八十九年十一月
        二十二日勤稅０三四號補充說明，原告列報之扣繳稅額包含前手利息扣繳稅
        額一０七、六０二、０三五元，認定前手利息之扣繳稅額為前手所有，非屬
        原告所有，乃否准該前手息扣繳稅額一０七、六０二、０三五元抵繳應納稅
        款，核定原告本期尚未抵繳之扣繳稅額為七四、六五七、一二一元（計算式
        ：申報扣繳稅額182,259,156元－前手息扣繳稅額107,602,035元＝核定扣繳
        稅額74,657,121元），並以前手息扣繳稅額轉列原告購進債券成本，因原告
        證券交易所得係申報於營業收入，乃依其申報方式調減營業收入一０七、六
        ０二、０三五元。原告不服，主張其以扣繳憑單抵繳稅款或申退稅款，乃所
        得稅法第九十九條及第一百條明文規定之權利，被告以法律上不存在之前手
        利息及前手利息之扣繳稅額之觀念，否准原告就該前手利息之扣繳稅額行使
        稅法上之租稅抵繳權，於法無據。又縱有所謂前手利息之扣繳稅額，自應歸
        前手所有，由前手行使租稅抵繳權，始為適法合理，惟實際上，該前手利息
        之扣繳稅額係由政府扣留，實為政府無法律依據向人民徵收額外之租稅，侵
        害原告之財產權益，原處分已違反租稅法定主義。又被告將擬制之前手利息
        之扣繳稅額逕核定轉列為營業成本，更係將人民公法上之租稅抵繳權，以行
        政裁量權轉變為私法上之經濟權益，尤屬違法云云。申經被告復查決定以，
        經查所得稅法第七十一條第一項及第九十九條雖分別規定：納稅義務人得以
        暫繳及扣繳稅款抵繳結算申報之應納稅額，惟亦限定應以自行繳納之稅款始
        有其適用。又前揭財政部函釋雖規定營利事業買賣公債，可按持有期間計算
        利息收入，並未規定營利事業於兩付息日間買回公債，按持有期間計算利息
        收入，即得以全期扣繳稅款抵繳其申報應納稅額。本件原告於利息兌領日前
        買回公債，前手兌領之利息及系爭之扣繳稅款均為前手所有。系爭前手兌領
        之利息，依規定既不列為原告之利息收入，即該前手利息收入之納稅義務人
        並非原告。原告既非為實際納稅義務人，縱扣繳憑單係以原告名義開立，然
        系爭扣繳稅款非其負擔及繳納，依實質課稅原則，自不得以之抵繳當年度營
        利事業所得稅之應納稅款。況公法上之租稅扣抵權，非得以私經濟交易而移
        轉。至訴稱前手息之扣繳稅款前手不能抵繳一節，尚無侵害原告之財產權益
        ，尚難執為系爭扣繳稅額得以之抵繳應納稅額或申請退稅之論據。被告否准
        原告抵繳當年度應納稅款，並無不合等由駁回其復查。原告仍表不服，主張
        (一)被告認定前手息及前手息之扣繳稅款之標準為何？(二)被告認定兌息前手息
        及兌息前手息之扣繳稅款均為前手所有，為違法創稅之理論基礎。(三)交易前
        手息及兌息前手息應如何申報？(四)被告認定原告有未將前手息併入其所得稅
        申報納稅，違反所得稅法第二十四條之規定。(五)被告將短漏申報之責任與得
        否利用被扣繳稅款之權利混為一談。(六)被告不以扣繳憑單之記載為認定基礎
        ，有違反法律。(七)個人前手利用RP交易方式節稅，並非脫法行為。被告以不
        許原告利用自己之扣繳稅款抵繳或申退稅款的方式，作為救濟，其處分違法
        。(八)被告以私法安排改變公法上賦稅義務主體之行為。(九)本件應適用信賴保
        護原則云云，資為爭議。經財政部訴願決定以，查(一)所謂前手息一詞，並非
        法律用語，稅法亦無定義，僅係為區分債券交易，買賣雙方按債券持有期間
        各自所應得之利息，並為方便徵納雙方瞭解核定內容所採用之一種表達方式
        。債券持有人賣出債券，相對於買方則為其前手，賣方按持有期間所應獲取
        之利息，即為前手息。稽徵實務上，對辦理申報之納稅義務人而言，凡非屬
        其持有期間之應計利息，概稱之為前手息。債券利息所得依所得稅法第八十
        八條規定，係為扣繳範圍之所得，債券利息亦屬扣繳範圍之所得。債券持有
        人賣出債券取得之利息所得，相對於買受人（後手）所取得之利息為前手息
        。前手息所應負擔之扣繳稅款，即為前手息扣繳稅款。稅法規定上，營利事
        業應按持有期間計算及申報利息收入。故對辦理申報之納稅義務人而言，凡
        非其持有期間利息收入所應負擔之扣繳稅款，均謂之為前手息扣繳稅款。(二)
        依所得稅法第八十九條第一項第二款規定，利息所得扣繳稅款之納稅義務人
        為取得該所得者，同法第七條第四項規定：「本法稱納稅義務人，係指依本
        法規定，應申報或繳納所得稅之人。」財政部七十五年七月十六日台財稅第
        七五四一四一六號函釋有案，營利事業買賣債券，應按持有期間及票面利率
        ，計算認列利息收入。一般營利事業及原告買賣債券亦均按持有期間認列其
        利息收入，而未認定前手息應為後手所有，亦未申報前手持有期間之利息收
        入。然原告卻主張前手之應得利息為原告（後手）之所得，就其邏輯推理之
        思考方式，即為配合上開稅法有關所得與稅負（扣繳稅款）配合原則之規定
        ，為其主張前手息扣繳稅款應為原告（後手）所有取得理論上之依據。原告
        認定前手息扣繳稅款之歸屬所據以之法令與被告並無不同，所不同者，僅為
        對前手利息所得歸屬之認定不同。被告對前手利息所得歸屬之認定，悉依稅
        法規定，並無違誤，亦非新創法令見解。(三)債券之買賣若於兩付息日間為之
        ，其買賣價格中實已包括兩部分，一為取得債券所支付之對價，另一為未屆
        付息日該債券法定利息請求權之讓與價金。惟由於買賣債券之交易所得停徵
        ，利息所得與證券交易所得如未明確劃分，除將造成原持有人之法定利息收
        益，將誤為證券交易所得免稅外，並將增加債券利息兌領人之利息所得，造
        成課稅錯誤。財政部於七十五年七月十六日以台財稅第七五四一四一六號函
        釋，闡明營利事業應按實際情形列報利息收入，其債券賣出時超過購進價格
        及利息收入後之餘額為證券交易損益；並附帶說明個人因未設帳，應一律以
        兌領之利息併入其綜合所得稅課稅，符合所得稅法課稅公平之原則。因此，
        所謂債券前手息，乃為區分債券利息兌領人所持有債券期間申報所得之利息
        ，及非持有（即其前手持有）期間，未申報所得之債券利息，而予分野界定
        之名詞。依上開函釋可知，前手息所得者如為營利事業者，應按其持有債券
        期間，計算利息所得課徵營利事業所得稅；惟前手息所得者如為個人，因前
        手個人既未設帳又無扣繳憑單歸課資料，其不列入綜合所得稅結算申報，稽
        徵機關亦未予核課其綜合所得稅；營利事業如係債券利息兌領人，僅按其持
        有債券期間，計算利息所得課徵營利事業所得稅，依前開所得稅法規定，亦
        僅就申報利息所得範圍內之扣繳稅額抵繳應納稅款，其未持有債券期間之其
        餘利息（即前手息），認非屬該營利事業之利息所得，毋庸申報，不課徵營
        利事業所得稅，因此而生之前手息扣繳稅款，自不在扣繳稅額抵繳應納稅款
        之列。(四)有關所得之計算，依所得稅法第二十四條第一項規定：「營利事業
        所得之計算，以其本年度收入總額減除各項成本費用、損失及稅捐後之純益
        額為所得額。」，係指公司全部之收入減除相關成本損費後之純益額，利息
        收入僅為構成收入總額之一部份收入。政府發行債券，債券持有人買進後持
        有債券至到期日，依稅法規定，應將兌領利息之全數認定為其收入，同時亦
        為其所得，亦即其利息收入等於利息所得，並無必須減除之相關成本、損費
        。債券持有人於兩付息日間賣出債券，財務會計規定；利息收入之計算，應
        以售價減除購進債券之成本及墊付前手息後之餘額認定。墊付前手利息依財
        務會計除息交易之規定，係屬墊付性質，亦非為購進債券成本，更無所得稅
        法第二十四條第一項之適用。財政部七十五年七月十六日台財稅第七五四一
        四一六號函釋意旨為：營利事業於兩付息日間買賣債券，應按票面利率及持
        有期間計算及認定利息收入，亦無相關成本、損費可資減除。原告主張以兌
        領利息中，屬代墊前手息部分為其購進債券成本，顯與財務會計與稅法規定
        不符。故原告主張，墊付前手息為其收入，亦為其成本，並無任何法令依據
        ，應不足採。(五)查利息所得扣繳稅款之歸屬，依所得稅法第八十九條第一項
        第二款、第七條第四項規定意旨：應屬取得該利息所得，並申報及繳納所得
        稅者所有，亦即符合上開法條規定之納稅義務人，始得以其利息所得之扣繳
        稅款抵繳當年度應納稅額或申請退稅。原告以債券到期日之持票人兌領全部
        利息，就全部利息一次扣繳稅款，全部扣繳稅款准予抵繳其應納稅額，依上
        開規定全部利息，歸屬原告之收入，應併計列報課稅。原告僅以債券持有期
        間之利息列報利息收入，並未全額列報，有短漏報所得情事，是短漏報與扣
        繳稅款之抵稅權，乃屬一體的兩面，本屬一件事。(六)債券利息所得依財政部
        七十五年七月十六日台財稅第七五四一四一六號函釋意旨，應按票面利率及
        持有期間計算與申報。債券利息扣繳稅款之歸屬，依稅法規定，係屬取得該
        項利息所得，並申報繳稅者所有。債券持有人買進債券，持有至利息兌領日
        ，並非按兌領利息之全額認列及申報其利息收入，而係就兌領利息中，按其
        持有期間計算相當之金額認列及申報其利息收入，相關扣繳稅款之認定，被
        告按前後手各自申報利息收入數額核定其歸屬。原告從事債券買賣，亦有中
        途賣出債券情形，原告按持有期間申報賣出債券取得之利息收入，雖無扣繳
        憑單，被告亦主動調增其得抵稅之扣繳稅款數額。至前手如為個人，則因均
        未申報，依所得稅法第七十一條第二項但書規定：該個人納稅義務人，不得
        申請退還扣繳稅款。至本件原告所稱，政府有違反徵收及抑留剋扣罪之嫌等
        情事，顯與事實不符。(七)按個人債券持有人，基於租稅規避之考量，於兩付
        息日間，買進後賣出之投資或可謂之為合法節稅。但就扣繳稅款之負擔而言
        ，原告以私法約定，安排移轉占有個人前手利息扣繳稅款，則為不法。按稅
        法規定，債券利息所得扣繳稅款為取得該利息所得者所有。個人債券持有人
        於兩付息日間賣出債券，債券利息為該賣出債券之個人所有，相關扣繳稅款
        亦應為其所有。另依財政部八十五年十月二十一日台財稅第八五一九一０六
        二一號函釋意旨：「說明三、綜合所得稅方面：(一)個人原始持有記名或無記
        名之無息票公債，於債券到期兌領時，其發售價格與兌領金額之差額，係屬
        所得稅法第十四條第一項第四類規定之利息所得，仍應依首揭函釋及財政部
        七十五年七月十六日台財稅第七五四一四一六號函釋，以『到期時之債券持
        有人』為扣繳對象，由扣繳義務人依規定扣繳稅款，並由兌領利息之債券持
        有人併計取得年度綜合所得總額課稅。」準此，長期投資之個人債券持有人
        持有債券至到期日（利息兌領日之前一日），則應自持息票，自行領息，並
        辦理申報繳稅，此為理所當然之事。然於債券市場，原告及票券金融公司為
        擴大債券交易業務，均以個人購買公債，債券利息所得免稅為主題，並於各
        類傳播媒體，大肆宣傳。惟依現行公債發行條例，公債利息所得並無免稅之
        規定。原告及票券業者所持之手法，則係藉由附買回交易方式與個人債券持
        有人約定，移轉扣繳稅款之所有權，或於利息兌領日（實體公債）買回代長
        期投資之個人債券持有人領息（無實體公債則為到期日買回）。原告及票券
        公司僅申報持有期間之利息收入或代領利息的零天（實體公債交易）或一天
        （無實體公債交易）之利息收入，但卻以全期之扣繳稅款，申報抵稅或申請
        退還。中途賣出之個人債券持有人因無扣繳憑單可供勾稽，均未就取得之利
        息辦理申報，長期投資之個人債券持有人因兌領身分之轉換，亦均未申報，
        對政府而言，個人債券持有人之利息所得稅逃漏無遺，相關扣繳稅款亦喪失
        殆盡。原告及其他票券金融公司安排短期投資之個人債券持有人，到期時移
        轉扣繳稅款稅負，或安排長期投資之個人債券持有人於利息兌領日賣回（對
        票券公司而言則為買回）代為領息，協助長期投資之個人債券持有人規避利
        息所得稅負，並佔有公庫扣繳稅款，為一脫法行為。被告否准原告以非屬其
        所有之扣繳稅款抵繳或申退，並無不合。(八)本件原告申報扣繳稅款與申報利
        息收入應有扣繳稅款不相當，其最主要原因為安排個人債券持有人從事附買
        回交易所致。原告安排個人債券持有人從事債券附買回交易，其欲移轉前手
        息扣繳稅款之所有，即為以私法約定變更公法租稅義務。另個人債券持有人
        持有債券至到期日（利息兌領日之前一日），依財政部八十五年十月二十一
        日台財稅第八五一九一０六二一號函釋意旨：付息機構應以到期日之債券持
        有人為對象辦理扣繳，並由兌領利息之個人債券持有人併計取得年度綜合所
        得總額課稅。依稅法規定，該個人債券持有人持有債券已屆到期日，應自持
        息票領息，兌領之利息為該個人債券持有人所有，亦為該扣繳稅款之納稅義
        務人，扣繳憑單所載之扣繳稅款應為該個人債券持有人所有。惟原告對個人
        債券持有人持有至到期日者，均以附買回交易方式，安排於利息兌領日（到
        期日之次日，屬期後交易）買回，代為領息，並以扣繳憑單所載扣繳稅款抵
        繳原告結算申報應納稅額。此種將應由個人債券持有人領息改為原告代領之
        ，變更扣繳對象，並以扣繳憑單所載之扣繳稅款，申請抵稅或退稅之情形，
        即屬以私法約定改變公法上賦稅義務之行為。按就租稅之課徵，租稅主體一
        經稅法確定，即不得以私法約定加以變更。本案原告與個人債券持有人從事
        附買回交易，當事人領息之地位即已確定，僅於領息時變換兌領人身分，事
        後隨即賣回，或安排另一代領利息之附買回交易，即屬以合法之法律形式，
        隱藏不法行為，應為稅法所不容許。(九)查原告本年度之帳載之利息收入與扣
        繳憑單載記之利息所得總並不相當，原告亦未於期末調整之，並將含前手息
        之扣繳稅額六一、七八八、八二一元亦併同申報抵繳稅額，已不具誠實申報
        之要件，依行政程序法第一百十九條第二款規定意旨：對重要事項提供不正
        確資料或為不完全陳述，致使行政機關依該資料或陳述而作成行政處分者，
        其信賴不值得保護，是本件仍無信賴保護原則之適用。再則，課稅處分本係
        確認性之行政處分，而非形成性之行政處分，其功能僅在確認人民依法本來
        即應負擔之稅捐債務，而非因行政處分之作成而創設出新之不利益負擔，既
        然稅捐債務自始存在，亦無所謂信賴保護之問題。被告於發現因債券前手息
        問題後，依據稅捐稽徵法第二十一條規定予以抽查核定，於法有據等由，駁
        回其訴願。茲原告復執陳詞爭執，自難謂有理由。
    3.股東可扣抵稅額帳戶部分：
      按「營利事業左列各款金額，應計入當年度股東可扣抵稅額帳戶餘額︰一、
        繳納屬八十七年度或以後年度中華民國營利事業所得稅結算申報應納稅額、
        經稽徵機關調查核定增加之稅額及未分配盈餘加徵之稅額。．．．」，亦為
        所得稅法第六十六條之三第一項所明定。
      原告八十七年度股東可扣抵稅額帳戶變動明細申報，原列報結算申報應納稅
        額一七一、三０八、八三七元，扣繳稅額一八二、二五九、一五六元。被告
        初查以原告八十七年度營利事業所得稅，因買賣票券損失三０、九三三、八
        三三元不予認列及債券前手息扣繳稅額一０七、六０二、０三五元不准抵退
        ，經核定結算申報應納稅額為一七九、０四二、三０七元及扣繳稅額為七四
        、六五七、一六一元，乃據以調整核定本期股東可扣抵稅額帳戶之結算申報
        應納稅額為一七九、０四二、三０七元，扣繳稅額為七四、六五七、一六一
        元。原告不服，持與前述相同之理由，申經被告復查決定以，原告八十七年
        度營利事業所得稅之核定調整法令及依據已如前述，本部分係依營利事業所
        得稅調整核定，核與所得稅法第六十六條之三第一項規定，尚無不合等由，
        駁回其復查。原告仍表不服，提起訴願，亦遭財政部持與被告相同之論見，
        駁回其訴願。茲原告仍執陳詞爭執，自難謂有理由。
    理　　　由
一、本件原告八十七年度營利事業所得稅結算申報，被告初查以(1)買賣短期票券損失
    三０、九三三、八八三元，不得列為費用或損失；(2)本期買回已到期債券之價款
    中屬於前手利息之扣繳稅款一０七、六０二、０三五元為原告購入債券之成本，
    否准認列抵繳原告之應納稅款；(3)另股東可扣抵稅額帳戶部分，因買賣票券損失
    三０、九三三、八三三元不予認列及債券前手息扣繳稅額一０七、六０二、０三
    五元不准抵退，經核定結算申報應納稅額為一七九、０四二、三０七元及扣繳稅
    額為七四、六五七、一六一元，乃據以調整核定本期股東可扣抵稅額帳戶之結算
    申報應納稅額為一七九、０四二、三０七元，扣繳稅額為七四、六五七、一六一
    元等情，有原告八十七年度營利事業所得稅結算申報書等附於原處分卷可稽。經
    查：
  (一)買賣短期票券損失部分：
  1.按「營利事業有第十四條第一項第四類利息所得中之短期票券利息所得，除依第
    八十八條規定扣繳稅款外，不計入營利事業所得額。」，為所得稅法第二十四條
    第二項所明定。
  2.本件原告本期於其他費用項下列報買賣短期票券損失三０、九三三、八八三元，
    被告初查以該項損失不得列為營利事業費用或損失，乃自營業成本項下減除。原
    告主張財政部八十七年七月二十三日台財稅第八七一九五四八０一號函釋無法源
    依據，且該函釋與財政部七十年一月二十九日台財稅第三０七六三號函釋相互矛
    盾等語。惟查所得稅法第二十四條既規定短期票券利息所得採分離課稅，不計入
    營利事業所得額，其相對之損失自亦不應計入營利事業損失，否則如買賣票券損
    失准予計入營利事業所得額中減除，不僅有失立法原意，並將造成侵蝕稅源及課
    稅不合理現象。是被告認系爭買賣短期票券損失三０、九三三、八八三元屬未到
    期前出售短期票券發生之損失，其利息所得既不計入營利事業所得額，該損失自
    亦不應列為營利事業損失，即非無據。至原告所稱財政部七十年一月二十九日台
    財稅第三０七六三號函釋，因未編入賦稅法令彙編，本不得援引適用，併此敘明
    。從而被告所為調減系爭出售票券損失之處分，揆之首揭法條規定，並無違誤，
    訴願決定予以維持，亦無不合，原告之訴難認有理由，自應予以駁回。
  (二)尚未抵繳之扣繳稅額部分：
  1.按「憲法第十九條規定人民有依法律納稅之義務，固係指人民有依據法律所定之
    納稅主體、稅目、稅率、納稅方法及納稅期間等項而負納稅義務之意，然課人民
    以繳納租稅之法律，於適用時，該法律所定之事項若權利義務相關連者，本於法
    律適用之整體性及權利義務之平衡性，當不得任意割裂適用。」，業經司法院大
    法官會議釋字第三八五號解釋在案。又「納稅義務人有左列各類所得者，應由扣
    繳義務人於給付時，依規定之扣繳率或扣繳辦法，扣取稅款，並依第九十二條規
    定繳納之︰一、．．．二、機關、團體、事業或執行業務者所給付之薪資、利息
    、．．．。」，為行為時所得稅法第八十八條所明定。故利息所得者，應由扣繳
    義務人於給付時，扣取稅款，並將所扣稅款向國庫繳納；又依同法第七十一條第
    一項前段、第九十九條及第一百條之規定，扣繳稅款於結算申報時當可用以抵繳
    應納稅額；此為義務與權利相互關連之規定，不容割裂適用。另財政部六十四年
    九月四日台財稅第三六四四０號函釋：「主旨：中央政府建設公債甲種債票之利
    息，應由付息機構於付息時，按照所得稅法第八十八條、第八十九條、第九十二
    條及各類所得扣繳率表等規定，扣繳利息所得稅款，並以付息時債票持有人為納
    稅義務人，向稽徵機關填報扣繳憑單，並依同法第九十四條規定，將扣繳憑單填
    送納稅義務人。說明：二、本債票無論曾否轉讓，均應由付息機構，以付息時之
    持票人為納稅義務人（記名式者為最後記名之人）就全部利息一次扣繳所得稅；
    並根據持票人之身分證明，依法填報扣繳憑單。納稅義務人為中華民國居住之個
    人或營利事業，應將該項利息所得，依法合併當年度所得申報所得稅。」。本件
    原告為系爭債券付息時之持票人，因上開財政部六十四年九月四日台財稅第三六
    四四０號函釋，遭強制課以系爭全部利息扣繳稅款之義務，既依法律之形式；而
    於結算申報時，被告竟主張原告雖被扣繳系爭稅款但非實際納稅義務人，否准扣
    繳稅款抵繳應納稅額之權利，反採經濟之事實。對於同一系爭所得，權利義務相
    關連之事項，而為不同認定，並均以不利於原告者為其準據，顯然割裂適用法律
    ，揆之前開司法院第三八五號解釋及說明，即有可議。
  2.又按「涉及租稅事項之法律，其解釋應本於租稅法律主義之精神，依各該法律之
    立法目的，衡酌經濟上之意義及實質課稅之公平原則為之。」，復經司法院大法
    官會議釋字第四二０號解釋在案。上開解釋固然肯定實質課稅原則在稅法之適用
    ，但亦闡明在適用上仍應嚴守租稅法律主義。又「納稅義務人應於每年二月二十
    日起至三月底止，填具結算申報書，向該管稽徵機關，申報其上一年度內構成綜
    合所得總額或營利事業收入總額之項目及數額，以及有關減免、扣除之事實，並
    應依其全年應納稅額減除暫繳稅額、尚未抵繳之扣繳稅額及可扣抵稅額，計算其
    應納之結算稅額，於申報前自行繳納。但短期票券利息所得之扣繳稅款，不得減
    除。」，為行為時所得稅法第七十一條第一項所明定（現行法於同條項但書增列
    ：「營利事業獲配股利總額或盈餘總額所含之可扣抵稅額」，不得減除）。故扣
    繳之稅款，除所得稅法第七十一條第一項但書所列舉或法律別有規定者外，可於
    結算申報時，抵繳應納稅額。是則本於租稅法律主義之精神，扣繳稅款既為公法
    上明定納稅義務人之租稅抵稅權，除法律別有規定外，自不得以實質課稅為由，
    否准納稅義務人抵繳應納稅額。本件原告從事系爭債券附條件買回之交易，為付
    息時之債票持有人，依前開財政部六十四年九月四日台財稅第三六四四０號函謂
    ：「．．．應由付息機構於付息時，按照所得稅法第八十八條、第八十九條、第
    九十二條．．．扣繳利息所得稅款，並以付息時債票持有人為『納稅義務人』」
    ，既已肯認原告為所得稅法第八十八條規定之納稅義務人，即非營利事業所得稅
    查核準則第九十條第三款所指「扣繳他人之所得稅款」者。況所得稅法又無除外
    規定，自應可用以抵繳應納稅款；乃被告以實質課稅為由，否定原告為實際納稅
    義務人，進而否准其租稅抵稅權，顯然添加法律所無之限制，違反租稅法律主義
    ，自非適法。
    綜上所述，本件尚未抵繳之扣繳稅額部分，被告以其中前手債券利息扣繳稅款一
    ０七、六０二、０三五元元為前手所有，非屬原告所得之扣繳稅款，乃否准抵減
    ，所為處分殊有違誤，訴願決定未察而予以維持，自有可議，原告聲明求為撤銷
    該部分之原處分及訴願決定，即無不合，應予准許，著由被告另為適法之處分。
    至兩造其餘實體上之主張即無庸審酌，附此敘明。
  (三)股東可扣抵稅額帳戶部分：
  1.按「營利事業左列各款金額，應計入當年度股東可扣抵稅額帳戶餘額︰一、繳納
    屬八十七年度或以後年度中華民國營利事業所得稅結算申報應納稅額、經稽徵機
    關調查核定增加之稅額及未分配盈餘加徵之稅額。．．．」，為所得稅法第六十
    六條之三第一項所明定。
  2.本件原告八十七年度股東可扣抵稅額帳戶變動明細申報，原列報結算申報應納稅
    額一七一、三０八、八三七元，扣繳稅額一八二、二五九、一五六元。被告初查
    以原告八十七年度營利事業所得稅，因買賣票券損失三０、九三三、八三三元不
    予認列及債券前手息扣繳稅額一０七、六０二、０三五元不准抵退，經核定結算
    申報應納稅額為一七九、０四二、三０七元及扣繳稅額為七四、六五七、一六一
    元，乃據以調整核定本期股東可扣抵稅額帳戶之結算申報應納稅額為一七九、０
    四二、三０七元，扣繳稅額為七四、六五七、一六一元。經查原告八十七年度營
    利事業所得稅之核定調整，其中買賣短期票券損失部分業經判決駁回，已如上述
    ，該部分既係依營利事業所得稅調整核定，徵之首開法條規定，並無不合，被告
    所為處分尚無違誤，訴願決定予以維持，亦屬妥適，原告徒執前詞，聲請撤銷，
    為無理由，此部分併予駁回；至尚未抵繳之扣繳稅額部分，被告該部分之處分殊
    有違誤，已如前述，從而被告否准該部分之抵退並據以核定調整，即有可議，訴
    願決定未察而予以維持，不無率斷，原告聲明求為撤銷該部分之原處分及訴願決
    定，即無不合，應予准許，著由被告另為適法之處分。
二、據上論結，本件原告之訴為一部分有理由，一部分無理由，爰依行政訴訟法第一
    百零四條、民事訴訟法第七十九條但書，判決如主文。
中　　華　　民　　國　　九十三　　　年　　　三　　　　月　　　二十五　　日
                            臺 北 高 等 行 政 法 院  第 三 庭
                                           審 判 長  法    官  鄭忠仁
                                                     法    官  侯東昇
                                                     法    官  林育如
右為正本係照原本作成。
如不服本判決，應於送達後二十日內，向本院提出上訴狀並表明上訴理由，如於本判
決宣示後送達前提起上訴者，應於判決送達後二十日內補提上訴理由書（須按他造人
數附繕本）。
中　　華　　民　　國　　九十三　　　年　　　三　　　　月　　二十五　　　日
　　　　　　　　　　　　　　　　　　　　             書 記 官　林惠堉
